臺灣高等法院臺南分院刑事判決　　　 95年度交上易字第525號
上　訴　人　臺灣嘉義地方法院檢察署檢察官
被　　　告　甲○○
選任辯護人　楊漢東律師
上列上訴人因被告過失致死案件，不服臺灣嘉義地方法院九十四
年度交易字第一二○號中華民國九十五年七月三十一日第一審判
決（起訴案號：台灣嘉義地方法院檢察署九十四年調偵續字第五
號），提起上訴，本院判決如下：
    主  文
上訴駁回。
    理  由
一、公訴意旨略以：被告甲○○於民國（下同）九十三年二月七
    日下午五時十分許，駕駛ＯＱＰ─九八一號重型機車，搭載
    江雅婷，沿嘉義縣大林鎮嘉一六二線公路，西往東行駛，行
    經該公路十公里一百公尺處時，應注意機車行駛時，駕駛人
    應注意車前狀況，並隨時採取必要安全措施，依當時天候晴
    ，路面無障礙物，視距良好，無不能注意情事，竟疏未注意
    ，不慎撞擊路旁電線桿及測速照相桿，致甲○○與江雅婷人
    車倒地，江雅婷受有顱腦損傷、頭部外傷等傷害，經送醫急
    救後，延至同日下午六時許，不治死亡。因認被告甲○○涉
    犯刑法第二百七十六條第一項過失致死罪嫌云云。
二、查公訴人指訴被告甲○○涉犯過失致死罪嫌，無非以：被告
    甲○○自白、證人丙○○、丁○○、謝孝琳證詞、告訴人乙○○指述、南華館監視錄影光碟、翻拍照片、勘驗筆錄、刑
    事警察局九十四年八月十一日刑鑑字第0940119257號函及附
    件、道路交通事故調查報告(一)(二)、道路交通事故現場圖及交
    通事故照片、相驗屍體證明書、財團法人佛教慈濟綜合醫院
    大林分院病歷影本、被害人當日穿著衣物、鞋子、安全帽及
    法醫石台平醫師鑑定意見書等，為其主要論據。然訊據被告
    甲○○堅決否認有上開過失致死犯行，辯稱，其非ＯＱＰ─
    九八一號機車騎士，應無過失致死犯行等語。
三、按犯罪事實，應依證據認定之，無證據不得認定犯罪事實；
    又不能證明被告犯罪者，應諭知無罪判決；刑事訴訟法第一
    百五十四條第二項、第三百零一條第一項分別定有明文。又
    刑事訴訟上證明資料，無論其為直接或間接證據，須達於通
    常一般人均不致有所懷疑，而得確信其為真實程度，始得據
    為有罪認定，若其關於被告是否犯罪證明未能達此程度，而
    有合理懷疑存在，致使法院無從形成有罪之確信，即不得遽
    為不利被告認定；又告訴人指訴係以使被告受刑事訴追為目
    的，故其陳述是否與事實相符，仍應調查其他證據以資審認
    （七十六年台上四九八六號、三十年上字八一六號、五十二
    年台上字一三○○號判例參照）。
四、查本件被告甲○○於上揭肇事時地，係穿白色外套、淺色牛
    仔褲、黑色高跟鞋及黑色半罩式安全帽。而死者戴銀色半罩
    式安全帽。被告於倒地後，位於靠馬路接近車道中線位置，
    死者則位於電桿旁等情，業據被告自白在卷，且有道路交通
    事故調查報告表(一)(二)、道路交通事故現場圖及交通事故照片
    、相驗屍體證明書、財團法人佛教慈濟綜合醫院大林分院病
　　歷影本、被害人當日穿著衣物、鞋子、安全帽等為證，堪信
　  真實。本件所爭執者，係被告是否為ＯＱＰ─九八一號機車
    騎士、被告與死者所騎乘上開機車，究竟係本件現場錄影帶
    （南華大學攝影機所拍攝）內何輛機車，經查：
  (一)「本件肇事機車騎士所戴安全帽為淺色，且其通過案發地時
    間應為九十三年二月七日下午十七時二分四十七秒起，至同
    日十七時六分十五秒，被告非屬本件肇事機車騎士」：
　  證人丙○○於警偵訊及原審均證稱，目睹被告及死者騎乘機
    車，撞擊公路旁電線桿及測速照相桿，而造成江雅婷死亡等
    語，有證人丙○○警偵訊筆錄及原審筆錄在卷可參。另經原
    審勘驗南華大學監視錄影光碟，於九十三年二月七日下午五
    時二分四十七秒，有輛嘉義縣公車於畫面中，由右往左通過
    。而據證人丙○○於偵審中供稱，其於當日下午搭公車返回
    住處，下車後，步行橫越馬路至對向，再沿路旁返家，此時
    見到，被告與死者共乘機車，與其同向行駛，數秒後，被告
    與死者即發生車禍等情，有證人丙○○警偵訊及原審筆錄在
    卷可參。而依證人丙○○所述，其搭公時間，在警訊稱係於
    當日下午四時四十五分至五十分，其於偵查時則供稱，在當
    日下午五時十分許，時間上雖有誤差，然證人丙○○所述時
    段，二者相距二十至二十五分鐘，核屬判斷上合理誤差。是
    證人丙○○該部分陳述，應堪採信。對照上開勘驗筆錄，公
    車經過南華大學時間，為當日下午五時二分四十七秒，該時
    間點，與證人丙○○陳述相吻合，時間點無明顯差異。又依
    偵查中檢察官勘驗筆錄，自當日下午四時三五分至下午四時
    五六分間，並無公車通過，故應認監視錄影十七時二分四七
    秒，所經過公車即為證人丙○○所搭公車。則依證人丙○○
    上開供述，其下車後，橫越馬路，沿路旁行走時，始看見被
    告與死者騎機車通過。參以錄影光碟於十七時三分五五秒，
    即有輛機車，在畫面中由右往左通過，亦即於公車通過一分
    八秒後，即有機車通過，該時間適與證人丙○○證詞完全吻
    合。而機車係於通過南華大學後，始發生車禍，南華大學與
    車禍發生地有一‧三公里，有道路交通事故現場圖在卷可憑
    （詳二二四二號偵查卷十二頁）。上開機車於通過南華大學
    後，至事故現場，尚需歷時數分鐘，雖無機車速度數據可供
    參考，致無法推測時間經過。惟於十七時六分十五秒有輛警
    車通過南華大學，嗣後並有救護車通過，有勘驗筆錄在卷可
    參。且據證人丁○○於警訊供稱，事故時其於現場對面檳榔
    攤，看見事故發生，不到一分鐘，警察即到場處理，並通知
    救護等事宜。參諸證人丁○○證詞，被告與死者於十七時三
    分五五秒通過南華大學後，乘機車行駛一‧三公里，至事故
    地點發生車禍，而車禍發生後，於十七時六分十五秒即有警
    車到場，嗣後並有救護車通過南華大學，時間點不僅吻合車
    禍發生後警車、救護車救護時間，且與證人丁○○所述完全
    吻合。由此可見，被告與死者係騎乘機車，於十七時三分五
    五秒，通過南華大學，而該機車依勘驗錄影顯示，騎士係戴
    淺色安全帽，然本件被告係戴黑色半罩式安全帽，足見被告
    並非本件機車騎士。被告既非本件機車騎士，即難認被告有
    過失責任，且無證據證明被告對車禍發生有其他過失責任，
    依法自應為被告甲○○無罪諭知。
  (二)「證人丙○○證詞無法證明被告係本件肇事機車騎士」：
  1.次查公訴意旨以證人丙○○證稱，機車駕駛人穿著白色連帽
    毛邊上衣、牛仔褲、戴深色安全帽，後座乘客穿著米白色上
    衣、牛仔褲、白色鞋子，發生車禍後，二人倒地，惟該機車
    駕駛人自行站立事實，顯見被告為本件車禍機車駕駛人云云
    。然證人丙○○於警訊證稱，發生車禍時，其位置恰於事故
    現場，故對現場情形，看得很清楚，前面駕駛人著白色上衣
    有頭套、戴深色安全帽，後面乘客著米白色上衣，二人均穿
    牛仔褲；騎士倒於機車坐墊前位置，而乘客則倒於測速照相
    桿下，車禍後騎士站起來，其不知機車騎士及乘客為何人，
    事後始知悉等情，有警訊筆錄在卷可憑 (詳警卷十一至十三
    頁）。而證人丙○○於偵查中則供稱，當場伊看到甲○○與
    江雅婷共乘機車，甲○○戴深色安全帽，江雅婷載淺色安全
    帽，因甲○○有脫帽動作，故特有印象等語（詳偵查卷十八
    至二十頁）。證人丙○○於警訊先供稱，不知機車騎士及乘
    客各為何人。於偵查中則又明確供稱，知悉機車騎士及乘客
    各為何人，證詞前後不一，自有可疑。嗣於偵查中證人丙○○又供稱，車禍時，未立即認出甲○○與江雅婷，係事後聯
    想始知悉，前座騎士有撞到監視器，對乘客鞋子係白色ALL-
    STAR基本款印象深刻（詳偵查卷六五至六九頁）。嗣經檢察
    官提示被害人江雅婷鞋子（警卷照片屬粉紅色），丙○○則
    又供稱，該鞋子與江雅婷鞋子不太相同等語（詳偵查卷八三
    頁）。又證人丙○○於原審行交互詰問時供稱，其近視有一
    百多度，案發當時未戴眼鏡，僅記得當時曾轉頭看被告與被
    害人，而發生撞擊當時並未目擊，對於被害人曾撞擊監視器
    及被害人所穿鞋子，均係出於猜測等情，有原審筆錄在卷可
    憑（詳原審卷一○六至一一二頁）。
  2.綜上所述，證人丙○○目睹車禍發生，應堪採信。惟對車禍
    關鍵及細微部分觀察，即機車騎士為何人，穿著何種衣物等
    情，均出於臆測，自難採信。蓋證人丙○○該部分陳述，不
    僅前後矛盾，所述情節，例如鞋子白色等情，與客觀事實不
    符，且近視有一百多度，案發時未戴眼鏡，並自承部分情節
    出於猜測，故證人丙○○對於本件車禍關鍵及細微部分情節
    ，所為供述，即均難採信。
  (三)檢察官所舉證據，無法證明被告係本件肇事機車騎士：
  　另公訴人所引用其他證人丁○○、謝孝琳證詞、告訴人乙○○指述、刑事警察局94年8月11日刑鑑字第094-0119257號函
    及附件、道路交通事故調查報告(一)(二)、道路交通事故現場圖
    及交通事故照片、相驗屍體證明書、財團法人佛教慈濟綜合
    醫院大林分院病歷影本、被害人當日穿著衣物、鞋子、安全
    帽等，均僅能證明事故發生及被害人江雅婷客觀上所著衣物
    ，尚無法證明事故發生時，究竟何人為機車騎士。又公訴人
    所引法醫石台平醫師鑑定意見書，該部分係屬審判外陳述，
    縱認符合刑事訴訟法第一百五十九條之四情形，然鑑定報告
    係基於推測，尚難證明為真實。依上所述，並無明確證據，
    可資認定被告係本件車禍機車騎士。是自難僅憑推測，即遽
    認被告為本件車禍機車騎士。
  (四)「本件肇事機車前置物箱右方處凹洞，尚無積極證據，足以
    證明係被告右膝撞擊造成」：
    本件肇事機車，肇事後其前置物箱右方處，有撞擊凹洞，有
    肇事機車照片在卷可憑（詳相驗卷十九頁、上訴卷八五頁）
    ；而被告於肇事後右膝蓋亦有圓形擦傷等情，有慈濟綜合醫
    院大林分院救護紀錄表在卷可憑（詳偵查卷七八頁）。公訴
    人因認本件肇事機車為被告所駕駛云云。然本件被害人江雅
    婷於九十三年二月七日肇事後，依翌曰下午三時經相驗時拍
    攝照片顯示，被害人江雅婷二腳膝處均有受傷，其右膝蓋上
    有瘀傷，左膝蓋下緣內側有擦傷，有照片在卷可憑（詳相驗
    卷三七頁）。依被害人傷勢觀之，該種傷勢應非跌倒時與路
    面磨擦造成，蓋人二膝蓋係二腿伸直時最突出二處，如正面
    跌倒仆倒在地，膝蓋應先著地擦傷，不可能膝蓋處未受擦傷
    ，而膝蓋下緣內側反而受傷，且被害人右膝蓋亦受有瘀傷，
    從被害人江雅婷受傷情狀，本件被害人兩膝蓋，更有可能係
    因頂住肇事機車置物箱造成。反之，被告僅有右膝蓋擦傷，
    其左膝蓋則未有受傷。如肇事機車在直線行進中，當機車碰
    撞硬物，受擠壓時，機車騎士應係雙腳膝蓋同時受力而造成
    擦傷為是。被告僅右膝蓋擦傷，較諸被害人江雅婷二腳膝蓋
    均受傷，被告更無可能係肇事機車騎士。是公訴人以被告右
    膝受傷，即推論被告係本件肇事機車騎士，即無可取。則本
    件法醫師石平台鑑定意見，認被告甲○○為本件肇事機車騎
    士鑑定意見，本院參酌上情觀之，即非可信，併此敘明。
  (五)又本件肇事機車係被害人父親乙○○所有，有機車行車執照
    在卷可憑（詳上訴卷六六頁）。而該機車平日由被害人江雅
    婷使用，亦為告訴人乙○○所不爭。本件機車既係被害人父
    親所有，且由被害人江雅婷騎用，則在正常情況下，肇事機
    車應係由被害人騎用為是。茲檢察官謂肇事機車係由被告甲○○所駕駛，對此卷內並無證據資料，顯示被害人江雅婷，
    於何時何地將肇事機車交由被告使用，亦未見檢察官對此提
    出積極證據以資證明，則依肇事機車平日使用者為被害人江
    雅婷一情，益見被告非屬本件肇事機車騎士。再者，本件肇
    事機車究係被害人抑或被告所駕駛，經本院上訴審二次勘驗
    結果：(1)93年2月7日16時56分45秒，有二人共乘機車由右至
    左經過，騎士穿戴深色安全帽，乘客穿戴淺色安全帽。(2)93
    年02月07日17時03分55秒，有二人共乘機車由右至左經過，
    騎士穿戴淺色安全帽，乘客安全帽顏色無法辨認。(3)93年02
    月07日17時06分15秒，有一輛警車由右至左經過（以上第一
    次勘驗結果）。(4)第二次勘驗結果：16時56分46秒，有二人
    共乘機車出現，前座戴深色安全帽，後座戴淺色安全帽，後
    座跨坐，腳往前伸，鞋子是白色；17時03分出現另一部二人
    共乘機車，前座係戴淺色安全帽，後座看不出戴何種顏色安
    全帽，後座腳往後縮，看不出穿何種顏色鞋子等情（詳上訴
    卷九九、一二○至一二一頁）。由本院上訴審二次勘驗結果
    ，亦均證實十七時三分經過機車，其前座係戴淺色安全帽，
    核與原審勘驗結果相符。依前所述，本件被告肇事當時係戴
    黑色安全帽，益證本件被告非屬肇事機車騎士無訛。
  (六)綜上各情，本件公訴人所舉證據，尚無法證明被告甲○○為
    機車騎士，而依客觀證據顯示，被告與死者係騎乘南華大學
    監視錄影十七時三分五五秒機車，通過南華大學，該機車依
    勘驗錄影結果，騎士係戴淺色安全帽，而被告係戴黑色半罩
    式安全帽，故被告應非本件機車騎士，自無過失責任可言。
    此外檢察官復未能舉出其他積極證據，足以證明被告甲○○
    涉有過失致死犯行，依法自應為被告無罪判決，以昭公允。
五、本院經核，原判決認事用法，均無違誤。檢察官上訴意旨以
    ：(一)本件南華大學南華館前監視錄影畫面，經原審勘驗結果
    ，畫面模糊，無法辨別車號、車型及騎乘者身型。而南華大
    學南華館和本件發生地距離有一‧三公里，原審如何確定通
    過南華大學南華館前二輛機車，其中有輛機車係被告或死者
    所騎乘；是原審就通過南華大學南華館前二輛機車，其中一
    輛機車係被告或告訴人所騎乘之判斷，並無依據。(二)公訴人
    提出法醫石台平出具鑑定意見書，與卷內客觀證據資料，相
　　互對照，足作為本案邏輯推理之用，原審捨棄不用，自有不
　  當。(三)又依卷附照片，被告及死者所騎乘機車，前置物箱右
    方處，有撞擊凹洞，此凹洞造成，顯係車禍發生時，機車駕
　　駛者在機車撞擊到前方測速照像桿時，在直線慣性作用，其
　  右膝膝蓋猛烈撞擊所致，撞擊力道，既能使置物箱造成凹洞
    ，則撞擊該凹洞膝蓋，必受有與該凹洞相對應瘀傷，且該瘀
    傷形狀，必與凹洞相對應圓形；然觀諸全案卷證，死者右膝
    蓋並無與凹洞相對應瘀傷或擦挫傷，反而係被告右膝蓋則有
    完整圓形瘀傷。(四)當機車猛烈撞靜止物體，依直線慣性作用
    ，機車駕駛者會往前衝，而後座乘客則會往上彈起。是當車
　  禍發生瞬間，「後座乘客」往上彈起時，即不再受到車輛動
    態影響，會呈直線往前彈躍，而掉落在該機車直線動態路線
    上。反之，該直線慣性作用，會於「機車駕駛者」撞擊機車
    把手時而停止。是「機車駕駛者」於撞擊機車把手而停止直
    線慣性作用時，其身體反會因機車倒地位置，而影響「機車
    駕駛者」倒地位置，本件被告於原審時，就死者江雅婷倒於
    機車前方，被告倒於機車左方靠近馬路事實並不爭。是依死
    者與被告倒地位置研判，足認被告為該「機車駕駛者」。(五)
    倘本件車禍撞擊力道，不足使「後座乘客」向上彈起時，依
　　車禍現場照片，該機車是於撞擊到測速照像桿後，再向左側
　　傾倒。如被告係該機車「後座乘客」，則該機車向左側傾倒
　  時，被告理應向左側傾向，被告身體左側應受有倒地時所產
    生擦挫傷，但依慈濟綜合醫大林分院急診病歷，被告僅右膝
    有圓型瘀傷，此外無其它可見外傷。是被告所受傷害完全與
    車禍發生後，後座乘客所可能承受傷勢，完全不同，原審未
    及慮此，顯有不當。(六)本件原審憑以作為判斷依據之「南華
    大學南華館前監視錄影」，畫面模糊，難以辨認該二輛機車
    及其上乘客特徵，該監視錄影畫面，證明力薄弱；而真正能
    證明本件車禍之機車駕駛為何人者，僅有車禍現場照片呈現
    機車倒地方式、機車置物箱受損情形、死者與被告倒地位置
    ，暨死者與被告二人所受傷勢而已。然原審竟捨棄客觀上可
    為判斷犯罪事實之證據不用，反以證明力薄弱監視錄影，再
    參以證人丙○○證詞，作為判斷被告有無駕駛機車之依據，
    甚屬不當云云。經查：(1)本件現場錄影帶雖無法積極認定係
    何人為肇事機車騎士，然參酌證人丙○○、丁○○供詞，本
    件肇事機車以十七時三分以後經過機車，最有可能係本件肇
    事機車。而該機車前座係戴淺色安全帽，核與被告所戴係黑
    色安全帽明顯不符。以此情狀，已可消極確認被告非屬本件
    肇事機車騎士，檢察官上訴意旨指摘原判決，以模糊錄影帶
    畫面作為有利被告認定為不當，自非可取。(2)至本件肇事機
    車前置物箱，有撞擊凹洞，依本院前開論述，已認為非屬被
    告右膝蓋頂撞置物箱所造成，反而係被害人江雅婷雙膝受傷
    ，較可能係頂撞肇事機車置物箱造成，已如前述。據此，法
    醫石平台所提出鑑定意見，認本件肇事機車為被告所駕駛，
    即難採信。檢察官上訴意旨，以肇事機車置物箱，有撞擊凹
    洞，即推測係被告所造成，即非有據。綜上所述，檢察官上
    訴意旨所為指摘，均係陳詞。依上所述，為無理由，應予駁
    回。
據上論斷，應依刑事訴訟法第三百六十八條，判決如主文。
本案經檢察官徐松奎到庭執行職務。
中　　華　　民　　國　　96　　年　　5　　月　　10 　　日
                  刑事第六庭    審判長法　官  蔡崇義
                                      法　官  杭起鶴
                                      法　官  董武全
以上正本證明與原本無異。
不得上訴。
　　　　　　　　　　　　　　　　　　　書記官  許美惠
中　　華　　民　　國　　96　　年　　5　　月　　10 　　日
